臺灣嘉義地方法院民事判決　　　　　　　 95年度訴字第557號
原　　　告　台新國際商業銀行股份有限公司
法定代理人　丁○○
訴訟代理人　庚○○
　　　　　　甲○○
　　　　　　乙○○
被　　　告　己○○
訴訟代理人　林春發律師
被　　　告　丙○○即陳茂源）.
　　　　　　　　　　　　號
上列當事人間確認買賣關係不存在事件，於中華民國96年2月13
日言詞辯論終結，本院判決如下：
    主  文
確認被告丙○○與己○○間就坐落嘉義縣民雄鄉○○段0000
－0000地號、面積６７．０６平方公尺之土地及同段００５
９３建號、門牌號碼嘉義縣民雄鄉福樂村３０鄰埤角２７－８０
之房屋於民國９１年６月４日所為之買賣關係不存在。
被告己○○應將前項所示土地及房屋經嘉義縣大林地政事務所以
９１年林地字第０５０６６０號收件，於民國９１年６月２８日
以買賣為原因所為之所有權移轉登記予以塗銷。
訴訟費用由被告負擔。
    事  實  及  理  由
一、原告起訴主張：
（一）被告丙○○（即陳茂源）於民國（下同）85年8月23日向
      原告借款新臺幣（下同）230萬元，惟被告丙○○自91年3
      月份起及未依約繳付本息，嗣經原告向臺灣臺南地方法院
      聲請本票裁定，迄今尚餘58萬327元及自91年2月23日起至
      清償日止按年息9．58％計算之利息未償還，原告為促請
      被告丙○○清償上開債務遂調閱其財產資料，被告丙○○
      竟於91年6月4日與被告己○○就被告所有坐落嘉義縣民雄
      鄉○○段0000-0000地號，面積67．06平方公尺，及同段
      593建號即嘉義縣民雄鄉福樂村30鄰埤角27-80號之房地（
      下稱系爭不動產）訂立買賣契約，並於91年6月28日以買
      賣為原因移轉登記與被告己○○所有，以逃避原告之追索
      。鑑於上開不動產為被告丙○○僅有之財產，且被告未正
      常繳付本息後即移轉所有權，且系爭不動產之設定義務人
      猶為被告丙○○，顯見被告兩人係為逃避原告之催討而為
      通謀虛偽意思表示，依民法第87條第1項前段之規定，其
      買賣契約無效，買賣契約自始不存在，爰提起本訴，並聲
      明：1、請求確認系爭不動產之買賣契約不存在。2、被告
      己○○就前項不動產，於91年6月28日以賣賣為原因向嘉
      義大林地政事務所辦理之所有權移轉登記行為應予塗銷。
（二）就被告抗辯之陳述：
   1、被告丙○○就系爭不動產買賣過戶予被告己○○後，已陷
      於無資力，而其所移轉不動產之不確定狀態，可以判決除
      去，故原告為向被告丙○○求償，爰有提起本件消極確認
      之訴之法律上利益；次按最高法院20年上字第709號判例
      ，現被告主張系爭不動產為賣賣所得，該買賣是否為真實
      ，被告應提出價金給付及資金來源之證明，俾證明其賣賣
      為真。
   2、消費性借貸屬要物契約，被告提出之賣賣契約書、款項借
      用證僅能證明系爭不動產賣賣總價為320萬元，其中借貸
      50萬元部份其款項借用證期間則長達1年10個月，若依原
      告推論被告間並無匯款證明，故以小額借貸接收取現金交
      待，因此原告否認借款為真正；被告己○○提出之國泰人
      壽保險股份有限公司（下簡稱國泰人壽）繳款收據，僅能
      證明不動產之貸款確實尚在繳納中，且因其收據繳款戶皆
      為丙○○，故並無法證明貸款由誰繳納，故被告應提出價
      金給付及資金來源證明。
   3、依銀行授信作業一般規定，若實際繳款人為房屋所有權人
      ，且其資力優於原借款人，銀行授信審核皆會要求更換借
      戶，然其不動產早於91年6月28日已移轉登記於被告己○○名下，然其設定義務人卻仍為被告丙○○，且繳款至今
      ，並未更換設定義務人，實違常理，被告主張係銀行不允
      所致，顯非事實，故其實際繳款之人仍為被告丙○○。
二、被告丙○○並未提出任何聲明及陳述；被告己○○則聲明：
    原告之訴駁回，並答辯如下：
（一）本件原告並無確認判決之法律上利益，係因本件原告訴請
      確認被告丙○○與被告己○○就系爭不動產之買賣契約不
      存在，惟查原告並未證明其受確認判決之利益何在，原告
      顯無即受確認判決之法律上利益；再按原告主張被告二人
      就系爭不動產之買賣為通謀虛偽意思表示之事實，被告否
      認之，原告即應就兩造係通謀虛偽意思表示之事實負舉證
      責任，而本件原告主張『鑑於上開不動產為被告丙○○僅
      有之財產，且被告未正常繳付本息後即移轉所有權，且系
      爭不動產之設定義務人猶為被告丙○○，顯見被告兩人係
      為逃避原告之催討而為通謀虛偽意思表示，依民法第87條
      第1項前段之規定，其買賣契約無效，買賣契約自始不存
      在。』，惟查不動產之買賣是否於買賣後將不動產上原設
      定抵押權塗銷，應繫於兩造就買賣契約條件之約定，被告
      己○○以負擔系爭房地之抵押貸款為條件，向被告丙○○
      購買系爭不動產，尚難認與一般交易常情有違；又借款人
      名義未變更的理由，除貸款機構不一定會同意外，對被告
      己○○亦較有利。
（二）被告等係於91年1月20日簽訂系爭不動產買賣契約，價金
      為320萬元，其中50萬元係以被告丙○○先前向被告己○○借款之金額（89年2月5日借款10萬元、同年8月15日借
      款5萬元、同年12月20日借款8萬元、90年6月1日借款12萬
      元、同年9月30日借款7萬元、同年12月15日借款8萬元）
      相抵，其餘270萬元由己○○承受貸款繼續繳納。被告己○○從事佛具買賣，借給被告丙○○的錢是從平日收入借
      貸，並未從金融機關提領。
三、按當事人對於他造主張之事實，於言詞辯論時不爭執者，視
    同自認；當事人對於他造主張之事實，已於相當時期受合法
    之通知，而於言詞辯論期日不到場，亦未提出準備書狀爭執
    者，準用第一項之規定；當事人於言詞辯論期日到場不為辯
    論者，視同不到場；民事訴訟法第280條第1項、第3項及同
    法第387條分別定有明文。查原告主張之事實，業據其提出
    被告丙○○與訴外人戊○○於85年8月23日共同簽發之本票1
    紙、臺灣臺南地方法院87年度票字第5380號民事裁定、國稅
    局財產清單、系爭不動產登記謄本及建物異動索引各1份為
    證，尚非無憑。被告丙○○於言詞辯論期日既到場而不為辯
    論，復未提出任何書狀爭執，依前揭規定，應視同自認，先
    予敘明。
四、兩造不爭執之事項為：
（一）系爭房地原為被告丙○○所有，於91年6月28日移轉所有
      權登記於被告己○○名下。
（二）原告執有被告丙○○與訴外人戊○○於85年8月23日共同
      簽發、面額230萬元之本票1紙，到期經原告提示後，尚餘
      222萬元未獲付款，嗣原告向本院聲請本票裁定，於87年
      11月15日確定（臺灣臺南地方法院87年度票字第5380號民
      事裁定）。
（三）被告丙○○將系爭不動產移轉登記予被告己○○後，業已
      陷於無資力。
五、本件原告主張：被告二人就系爭不動產訂定之買賣契約及所
    有權移轉登記行為均係出於通謀而為虛偽之意思表示等語，
    惟為被告己○○所否認，並以前揭情詞置辯，則本件應審究
    者，厥為原告上述主張是否屬實？經查：
（一）首按確認之訴非原告有即受確認判決之法律上利益者，不
      得提起。所謂即受確認判決之法律上利益，係指法律關係
      之存否不明確，原告主觀上認其在法律上之地位有不安之
      狀態存在，且此種不安之狀態，能以確認判決將之除去者
      而言（最高法院52年臺上字第1240號判例意旨參照）。原
      告於提起本件訴訟前，已對被告丙○○取得臺灣臺南地方
      法院前述確定裁定，原得持為執行名義，對該被告所有之
      財產聲請強制執行，然該被告嗣後以買賣為原因，將系爭
      不動產所有權移轉登記為被告己○○所有，導致原告無法
      以該不動產作為執行標的物，使債權獲得清償，其私法上
      財產狀態即有不安之狀態。且原告主張被告二人就系爭不
      動產所訂買賣契約及所為所有權轉讓行為，係通謀虛偽意
      思表示，應屬無效一節，既為被告己○○所否認，則兩造
      就被告二人上述債權與物權行為之真實性，顯然有所爭執
      ，則系爭不動產所有權是否業已發生變動？抑或仍為被告
      丙○○所有？尚非明確，自有由法院以判決確定兩造間此
      項私法上之爭執，以釐清原告得否對系爭不動產聲請法院
      強制執行，以滿足其對被告丙○○債權之必要，則原告對
      被告二人間就系爭不動產是否存有買賣關係，自有確認利
      益，揆諸前開判例意旨至明，合先敘明。
（二）次按，按確認法律關係不存在之訴，如被告主張其法律關
      係存在時，應由被告負舉證責任（最高法院42年台上字第
      170號判例可參）。被告己○○雖主張，系爭不動產由被
      告丙○○以320萬元出售與被告己○○，買賣價金部分係
      由被告丙○○以之前向被告己○○借款50萬元抵償，另在
      國泰人壽抵押借款餘額270萬元則由被告己○○繼續繳納
      云云，惟查：
   1、被告己○○於95年11月24日具狀答辯稱，前揭借款50萬元
      ，均有款項借用證可憑，並提出款項借用證6紙為證，然
      其於本院96年2月13日言詞辯論期日時，卻改稱：被告丙○○向伊所借50萬元，均未書立借據云云，與證人即被告
      丙○○之妻、被告己○○之姊戊○○所述亦有齟齬，則渠
      等二人對關於借款重要事項之究有無書立借據一情，前後
      說辭竟相矛盾；且被告己○○自承經營佛具店，每月營收
      僅約5至8萬不等，而上述借款金額每次則為5至12萬不等
      ，是否真能如被告己○○所述，每次借款均未自金融機構
      提領，而以佛具店之收入現金一次交付，是被告己○○之
      辯詞已有可疑。
   2、被告丙○○將系爭不動產移轉登記予被告己○○後，業已
      陷於無資力，此為兩造所不爭，是若系爭不動產之所有權
      人及實際繳款人均已變更為被告己○○，其資力自優於原
      貸款戶即被告丙○○，國泰人壽斷無不允被告等變更系爭
      不動產之抵押債務人及貸款之繳款義務人之理；再以卷附
      被告己○○提出之貸款繳納單觀之，每期繳款金額僅6千
      至8千餘元不等，以貸款餘額270萬元計算，尚須繳納385
      期左右，以其剩餘繳款期限之長，被告等竟未辦理變更繳
      款義務人，而被告己○○與證人戊○○均稱：每次貸款都
      是己○○拿錢給戊○○去繳納等語（詳見本院96年2月13
      日言詞辯論筆錄），其等捨棄辦理金融機構自動轉帳、自
      動櫃員機轉帳等簡便易行之繳納途徑不為，而以現金交付
      請託為繳納方法，實違常理，故被告己○○所辯上開貸款
      均由其繳納云云，不足採信。
   3、綜上所述，本院認被告己○○前揭所辯買賣價金給付及貸
      款繳納之情形，或自相矛盾，或顯違常情，均不足採信，
      故被告己○○主張渠等就系爭不動產確實有交付買賣價金
      一節，即乏證據證明，難認為真；從而原告主張被告二人
      就系爭不動產所為之買賣契約及所有權移轉行為均屬基於
      通謀虛偽意思而為不實，應堪採信。
（三）按表意人與相對人通謀而為虛偽意思表示者，其意思表示
      無效。民法第87條第1項前段定有明文。本件被告二人就
      系爭不動產間，並無買賣關係等情，已如前述，則被告二
      人間，顯無基於買賣原因而移轉系爭不動產所有權之真意
      ，應甚明確，則被告二人就系爭不動產所為物權行為，亦
      顯屬通謀而為虛偽意思表示，參酌前開民法第87條第1項
      之規定，其物權行為之意思表示亦應為無效。被告己○○
      雖登記為系爭土地之所有權人，惟因物權行為無效，而無
      法取得系爭不動產之所有權，即非所有權人。
（四）按債務人怠於行使利其權利時，債權人因保全債權，得以
      自己名義，行使其權利；該權利非於債務人負遲延責任時
      ，不得行使，但專為保存債務人權利之行為，不在此限，
      民法第242條前段、第243條分別定有明文。本件被告二人
      就系爭不動產買賣之債權行為及移轉所有權之物權行為因
      通謀虛偽意思表示而自始當然無效，被告丙○○本得訴請
      被告己○○塗銷系爭不動產之所有權移轉登記而回復至被
      告丙○○名下，惟被告丙○○並未行使，顯有怠於行使權
      利之情事；再者，被告丙○○目前尚積欠原告前揭債務尚
      未清償，已如前述，則原告為保全債權，自得依民法第
      242條、第767條代位被告丙○○訴請被告己○○塗銷如主
      文第二項所示之所有權移轉登記，回復至被告丙○○名下
      。從而本件原告主張被告二人就系爭不動產買賣之債權行
      為及物權行為均因通謀虛偽意思表示而無效，並據以請求
      確認被告二人就系爭不動產之買賣關係不存在，且代位而
      訴請被告己○○應將被告二人間於91年6月28日就系爭不
      動產以買賣為為原因之所有權移轉登記予以塗銷，而回復
      為被告丙○○所有，為有理由，應予准許。
六、本件事證已臻明確，兩造其餘攻擊防禦方法，經審酌結果，
    核與本判決之結論均無影響，爰不一一論述，併予敘明。
七、據上論結，本件原告之訴為有理由，依民事訴訟法第78條、
    第85條第1項前段，判決如主文。
中　　華　　民　　國　　96　　年　　2 　　月　　27  　日
                   民事第一庭法　官　陳俞婷
上列正本與原本無異。
如對本判決上訴須於判決送達後20日內向本院提出上訴狀。
中　　華　　民　　國　　96　　年　　2 　　月　　27  　日
                             書記官  林美足
